【裁判字號】    99,上易,789
【裁判日期】    990622
【裁判案由】    詐欺
【裁判全文】
臺灣高等法院刑事判決                 99年度上易字第789號
    上  訴  人  臺灣桃園地方法院檢察署檢察官
    被      告  乙○○
上列上訴人因被告詐欺案件，不服臺灣桃園地方法院97年度簡上
字第849號，中華民國99年2月25日第一審判決（聲請簡易判決處
刑案號：臺灣桃園地方法院檢察署97年度偵緝字第1081號、第10
85號），提起上訴，本院判決如下：
    主  文
上訴駁回。
    理  由
一、聲請簡易判決處刑意旨略以：被告乙○○（原名「葉淑芬」
    ）明知將自己之金融帳戶提供他人使用，足供他人用為詐欺
    犯罪後收受被害人匯款之工具，詎於民國97年11月21日前之
    某日（按：應為96年11月21日前之某日），在不詳處所，將
    其申辦之安泰商業銀行西壢分行（下稱「安泰銀行西壢分行
    」）帳號00000000000000號帳戶之提款卡及密碼，交付予某
    姓名年籍不詳之詐騙集團成員，嗣該詐欺集團所屬成員，於
    同日分別撥打電話予丙○○及甲○○，佯稱東森購物電視台
    員工，以丙○○誤為分期付款設定及甲○○誤載貨款簽收單
    據，均應操作自動櫃員機予以更正為由，致丙○○、甲○○
    俱陷於錯誤，於同日分別依詐騙集團成員指示操作自動櫃員
    機，而各自誤為匯款新臺幣（下同）29,985元及3,753 元至
    被告上開帳戶內，並旋遭提領。因認被告涉犯刑法第30條第
    1 項、第339 條第1 項之幫助詐欺罪嫌。
二、證據能力方面：
    按「被告以外之人於審判外之陳述，雖不符刑事訴訟法第15
    9條之1至第159條之4之規定，而經當事人於審判程序同意作
    為證據，法院審酌該言詞陳述或書面陳述作成時之情況，認
    為適當者，亦得為證據。當事人、代理人或辯護人於法院調
    查證據時，知有刑事訴訟法第159條第1項不得為證據之情形
    ，而未於言詞辯論終結前聲明異議者，視為有前項之同意。
    」，刑事訴訟法第159條之5定有明文。查本判決所引用以下
    審判外作成之相關供述證據，公訴人及被告於本院準備程序
    、審判期日均表示無意見而不予爭執，亦未於言詞辯論終結
    前聲明異議，本院審酌上開證據資料製作時之情況，尚無違
    法取得及證明力明顯過低之瑕疵，認以之作為證據應屬適當
    ，而其餘所依憑判斷之非供述證據，本院亦查無有何違反法
    定程序取得之情形，且上開各該證據均經本院於審判期日依
    法進行證據之調查、辯論，被告於訴訟上之防禦權，已受保
    障，故上開證據資料均有證據能力。
三、按犯罪事實應依證據認定之，無證據不得認定犯罪事實；不
    能證明被告犯罪者，應諭知無罪之判決，刑事訴訟法第 154
    條第2項、第301 條第1項分別定有明文。又事實之認定，應
    憑證據，如未能發現相當證據，或證據不足以證明，自不能
    以推測或擬制之方法，為裁判基礎；且認定不利於被告之事
    實須依積極證據，苟積極證據不足為不利於被告事實之認定
    時，即應為有利於被告之認定；另認定犯罪事實所憑之證據
    ，雖不以直接證據為限，間接證據亦包括在內，然而無論係
    直接證據或間接證據，其為訴訟上之證明，須於通常一般之
    人均不致有所懷疑，而得確信其為真實之程度者，始得據為
    有罪之認定，倘其證明尚未達到此一程度，而有合理性之懷
    疑存在，無從使事實審法院得有罪之確信時，即應由法院為
    諭知被告無罪之判決（最高法院40年度台上字第86號、30年
    度台上字第816 號、76年度台上字第4986號判例意旨可資參
    照）。況檢察官就被告犯罪事實，應負舉證責任，並指出證
    明之方法，刑事訴訟法第161條第1項亦有明定，是檢察官對
    於起訴之犯罪事實，應負提出證據及說服之實質舉證責任，
    倘其所提出之證據，不足為被告有罪之積極證明，或其指出
    證明之方法，無從說服法院以形成被告有罪之心證，基於無
    罪推定之原則，自應為被告無罪判決之諭知（最高法院92年
    度臺上字第128號判例意旨參照）。
四、本件聲請簡易判決處刑意旨認被告乙○○涉有前開幫助詐欺
    罪嫌，係以被告自承上揭安泰銀行西壢分行之帳戶確屬其所
    有，而被害人丙○○、甲○○就其因受詐欺分別匯款至被告
    上開帳戶之情，亦據被害人丙○○、甲○○分別於警詢指訴
    明確，並有臺灣郵政公司自動櫃員機儲戶交易明細表、被害
    人甲○○存摺影本及被告上揭安泰商業銀行西壢分行帳戶開
    戶資料、存款往來對帳單等證據資料，為其論斷之依據。
五、訊據被告乙○○對於上開安泰銀行西壢分行之帳戶為其開立
    使用、被害人丙○○、甲○○因受詐欺而分別匯款29,985元
    及3,753 元至其上開帳戶等情固均供認屬實，惟堅決否認有
    何幫助詐欺取財之犯行，辯稱：前揭安泰銀行西壢分行之帳
    戶之提款卡及密碼並未交予他人使用，伊最後一次使用該帳
    戶是於95年8月24日提領2,006元，因所剩餘額不多，就將提
    款卡置放在桃園縣大溪鎮○○○街住處的抽屜裡，而96年11
    月間伊人在宜蘭，未住桃園家中，不知提款卡是於何時遺失
    、如何遺失，提款卡密碼可能有寫在小紙條上與提款卡放在
    一起，密碼除了伊自己知道以外，不確定是否有告訴前男友
    盧寶文等語。經查：
(一)、安泰銀行西壢分行帳號00000000000000號帳戶係被告所申請
    開立，而不詳詐騙集團成員於96年11月21日，分別撥打電話
    予被害人丙○○、甲○○，佯稱係東森購物電視台員工，以
    丙○○誤為分期付款設定，及甲○○誤載貨款簽收單據，均
    應操作自動櫃員機予以更正，始能取消重複扣款為由，致被
    害人丙○○、甲○○均陷於錯誤，而於同日依詐騙集團指示
    分別匯款29,985元及3,753 元至被告上揭帳戶內等情，業經
    被害人丙○○、甲○○於警詢時證述綦詳，復有臺灣郵政公
    司自動櫃員機儲戶交易明細表、被害人甲○○存摺影本及被
    告上揭安泰商業銀行西壢分行帳戶之開戶基本資料、存款往
    來對帳單在卷可稽（見97年度偵字第15192 號卷第4至7頁、
    第15頁、97年度偵字第5209號卷第12至18頁、第 7頁），是
    被害人丙○○、甲○○因詐欺集團成員施用詐術，陷於錯誤
    而分別將款項匯入至被告之上開帳戶內，且該筆款項隨即遭
    提領一空，被告上開帳戶確已作為犯罪集團成員向被害人詐
    欺取財提領贓款所用之工具，固堪認定。
(二)、惟帳戶遭他人用以作為詐騙工具之原因多端，蓄意提供帳戶
    之犯罪者固然非寡，然因受騙、遭竊、遺失以致帳戶輾轉流
    入不詳詐騙集團成員之手之情形，亦非鮮見，是帳戶之申請
    人是否必成立幫助詐欺之犯罪，應依證據證明之。查被告上
    開安泰銀行西壢分行帳戶自89年9月4日申辦時起至95年8 月
    24日以前均密集存提款項，嗣於96年11月19日始有經提領30
    0元之交易記錄，該帳戶有1年多之時間確處於未使用之靜止
    戶狀態，此有被告前揭帳戶之開戶基本資料、存款往來對帳
    單各 1份在卷可按（見97年度偵字第5209號卷第12至18頁）
    。是被告辯稱伊於95年 8月24日最後一次使用該帳戶後，因
    所剩額額不多，就將提款卡置放在桃園縣大溪鎮○○○街住
    處的抽屜裡，而未再使用該帳戶，不知提款卡何時遺失、如
    何遺失等語，尚非全然不可採信。
(三)、又交付金融機構帳戶資料予詐騙集團成員使用時，該詐騙集
    團成員多會要求帳戶申辦持用人將存摺或印章一併交付，以
    避免費力詐得款項後卻遭持用人以存摺臨櫃提領款項，而徒
    勞無功。然查，上開帳戶之存摺、印章現仍由被告保管持有
    ，業據被告供陳在卷，並據其於偵查中提出該帳戶之存摺，
    經檢察官檢視無誤影印1 份後發還，有卷附存摺影本為證（
    見97年度偵緝字第1085號卷第16頁、第18頁），復於原審準
    備程序中提出該帳戶之印章，經原審法院以肉眼檢視比對無
    誤後發還，亦有被告提出之上開帳戶印章印文附卷可佐（見
    原審97年度簡上字第849 號卷第73頁），而由該存摺內頁交
    易明細觀之，最後一筆登錄記錄為95年2月3日以現金存入49
    ,000元，互核被告辯稱最後一次提領現金為95年 8月24日，
    其後即未再使用該帳戶等情亦屬相符，是本件情節與一般提
    供帳戶予他人供詐欺犯罪使用之情況，尚屬有間，上開帳戶
    之提款卡及密碼是否由被告提供給詐騙集團使用，顯非無疑
    。
(四)、再者，上開帳戶係96年11月21日遭詐騙集團利用作為贓款提
    領之工具，距被告95年8 月24日最後一次使用帳戶之時間，
    已間隔逾 1年，且被告經通緝緝獲之到案日為97年8月2日，
    距其最後一次使用帳戶之時間業相隔 2年，是被告為警緝獲
    後初次偵訊時，因對於該帳戶遭詐騙集團利用等情不知悉，
    無法確認提款卡是否遺失，經返家尋找後才發現提款卡已遺
    失一節（見97年度偵緝字第1085號卷第12頁、第16至17頁）
    ，尚未逸脫常情。況被告經原審送請法務部調查局進行測謊
    鑑定，被告就前揭帳戶提款卡是否遺失及有無交予他人之問
    題，答稱：「系爭安泰銀行西壢分行帳戶提款卡有遺失，其
    沒有將系爭安泰銀行西壢分行帳戶提款卡交付予他人使用」
    ，經測試均無情緒波動反應，研判未說謊，有法務部調查局
    調科參字第 09900024900號測謊報告書在卷可稽（見原審97
    年度簡上字第849號卷第113頁），益徵被告前揭所辯非屬虛
    妄。
(五)、至於被告雖於96年4 月間，曾因中國信託商業銀行、花旗商
    業銀行信用卡款項欠繳而遭強制停卡之紀錄，有財團法人金
    融聯合徵信中心查詢結果在卷可參（見97年度偵緝字第1085
    號卷第24頁），惟此亦僅能推論被告彼時經濟狀況不佳，或
    有財務困難，然尚無法憑此即可論斷被告有何出售、出借或
    交付上開帳戶資料供他人使用之情，併予指明。
(六)、綜上所述，被告對其申辦之銀行帳戶提款卡及密碼，雖未能
    善盡保護管理之責，致遭詐騙集團利用以詐取被害人金錢，
    容有輕率疏失，然綜合本件卷內事證，尚難認定被告有交付
    帳戶供他人使用之幫助詐欺犯行，公訴人所舉之上開證據，
    尚不足以使法院形成被告涉犯幫助詐欺罪之確信心證。此外
    ，復查無其他積極證據足資認定被告確有幫助詐欺之犯意，
    殊難僅憑被告為上開帳戶之申辦人，且被害人因遭詐騙而匯
    款至被告上開帳戶內，即可推論被告有交付帳戶幫助詐欺犯
    罪之犯行，揆諸前揭法條及判例意旨，其犯罪尚屬不能證明
    ，不能證明被告犯罪。
六、原審以被告之犯罪不能證明為由，撤銷不當之簡易判決，諭
    知被告無罪，核無不合。檢察官上訴意旨略以：(1)被告於偵
    訊及法院訊問時，多次堅稱未將所申辦之系爭帳戶提款卡交
    付他人使用，亦無他人知悉提款卡密碼，不記得有無將提款
    卡密碼書寫在紙張上與提款卡併同存放，亦不記得有無將提
    款卡密碼告知前男友盧寶文（見97年度偵緝字第1085號卷第
    17頁、原審97年度簡上字第849 號卷第72、104 頁），然經
    法院再次質疑究有無告知他人提款卡密碼時，始改稱也許有
    將密碼寫在紙條，被告對於究有無將提款卡密碼書寫在紙張
    上與提款卡併同存放乙節供詞已有反覆，且被告對於上開帳
    戶提款卡究竟如何遺失一節，係住處內遭他人入侵致提款卡
    被竊取並盜用，或前男友盧寶文未經其同意擅自使用，或其
    他因素而遺失，始終語焉不詳，衡諸常情，如係前者一般人
    應會立即報警處理，然本案未見被告提出任何報案證明，若
    係後者應有證據佐證，惟並無盧寶文知悉提款卡密碼進而加
    以使用之任何證據。(2)提款卡提領金融帳戶內款項，須操作
    自動櫃員機輸入正確密碼，始能順利提領現金，且現今提款
    卡密碼設定於自動櫃員機輸入密碼錯誤達3 次即無法取出提
    款卡，他人欲隨機輸入於一定次數命中正確之密碼而領取款
    項，機率實屬微乎其微，實難想像如非被告將該帳戶提款卡
    交付他人且告知正確密碼，他人又如何知悉密碼進而加以使
    用云云。惟查：(一)、被告於本院中辯稱：該帳戶係伊高三畢
    業後，在餐廳上班的薪資帳戶，伊在餐廳工作一個多月，之
    後就到檳榔攤工作7、8年，剛開始有使用該帳戶，後來因為
    沒有錢所以就沒有使用，提款卡放在家裡，家中未曾遭竊，
    但伊有搬家過。因太久沒有使用，所以已忘記有這張卡。伊
    有一段時間沒有住在家裡。提款卡之密碼應該有寫在提款卡
    旁邊，因為太久沒有使用。伊不知道提款卡及密碼為何落入
    別人手裡，可能是搬家時掉了，伊真的很久沒有用該提款卡
    了等語（見本院卷第21反面、22頁，99年6月1日審判程序筆
    錄第 7頁），被告就該帳戶及提款卡之使用狀況、放置處所
    等情節，前後供述均相一致，且與被告上開安泰銀行西壢分
    行帳號00000000000000號帳戶之存摺內頁交易明細所顯示，
    該帳戶自89年9月4日申辦後至95年 8月24日以前均有密集存
    提款項，而於95年8月24日提領現金2,006元後，存款餘額僅
    剩 332元，該帳戶即未再使用，嗣於96年11月19日始有提領
    300元之交易記錄等亦相互吻合。是被告所稱於95年8月24日
    最後一次使用該帳戶後，就將提款卡置放在桃園縣大溪鎮○○○街住處的抽屜裡，而未再使用該帳戶等情，尚非不可採
    。(二)、又該帳戶於96年11月21日遭詐騙集團利用之時間，距
    離被告95年8月24日提款時間，已相隔逾1年，而被告於97年
    8月2日因通緝緝獲到案之時間，距離被告95年 8月24日提款
    時間，更已相隔 2年，則被告因工作在外，期間又曾舉家搬
    遷，而將該帳戶之提款卡長期放置於桃園縣大溪鎮○○○街
    住處家中，久未使用，致該帳戶之提款卡究因何種原因而遺
    失或遭人盜用，均不甚清楚，亦因時間相隔已久，記憶模糊
    ，已不確定是否有將提款卡之密碼書寫於提款卡旁邊，衡諸
    常情，均屬合理。再者，提款卡密碼係金融交易之安全機制
    ，為免遭他人冒用，不應與提款卡、存摺等物併為存放，此
    固為社會週知之事實，然苟帳戶申請人因個性或生活習慣而
    對於安全控管較為疏懈，或有其他特別緣由而將提款卡與密
    碼併放，衡情亦非不可能，自難僅因帳戶所有人有提款卡與
    密碼同時存放之行為即遽行推斷其必為不當目的而為，則被
    告或恐久未使用而遺忘密碼，將提款卡之密碼書寫於提款卡
    旁邊，雖有疏失，然就被告所言情節並無明顯不合事理之處
    ，在別無其他積極事證之情形下，尚難逕認被告有交付提款
    卡予詐騙集團並告知密碼之事實。且被告若有將帳戶之提款
    卡及密碼交付予詐騙集團利用，當應同時提供存摺、印章等
    相關物件為是，要無僅交付該帳戶之提款卡及密碼之理。
    (三)、詐欺集團之成員固注重其所利用詐騙帳戶之安全性，然
    亦可行險僥倖，以失主未必能即時察覺提款卡遺失，或疏於
    即時掛失止付，而於短時間內使用遺失提款卡之帳戶詐騙被
    害人匯款後，旋即提領一空。則客觀上實亦不能排除被告因
    久未使用該帳戶，將提款卡之密碼書寫在提款卡旁邊，致詐
    欺集團成員於取得提款卡時輕易知悉密碼，趁被告未即時察
    覺之際，利用該帳戶作為詐欺取財工具之可能性，是在無其
    他證據可認被告確有主動交付該帳戶之提款卡與密碼予他人
    使用之情形下，亦無法全然排除詐騙集團利用遺失帳戶之提
    款卡詐騙之可能性存在。此外，本件並無其他積極事證可資
    證明被告確有幫助詐欺之犯行，自難遽以前揭推測之詞，而
    為不利被告之認定。綜上所述，檢察官上訴所指各節，仍無
    從使本院形成被告有罪之心證，是其上訴並無理由，應予駁
    回。
據上論斷，應依刑事訴訟法第368條，判決如主文。
本案經檢察官黃朝貴到庭執行職務。
中    華    民    國    99    年    6     月    22    日
                  刑事第十四庭審判長法  官  陳志洋
                                    法  官  謝靜慧
                                    法  官  梁耀鑌
以上正本證明與原本無異。
不得上訴。
                                    書記官  莊淑茹
中    華    民    國    99    年    6     月    22    日

司法院資訊處製作；財團法人民間司法改革基金會備份。
